---
title: "proyecto final"
author: "kevin criollo y brandon rodriguez"
#date: "`r Sys.Date()`"
output:
  html_document:
    css: rany_style.css
    #theme: journal
    toc: true
    toc_depth: 3
    toc_float: true
    code_folding: show
---

```{r setup, include=FALSE}
knitr::opts_chunk$set(echo = T,
                      collapse = F,
                      fig.align='center',
                      warning=F,
                      message=F,
                      fig.height=6,
                      fig.width=7.5,
                      tidy = F,
                      comment = "",
                      prompt = F,
                      highlight=T)
library(DT)
```
```{r, echo=FALSE}
library(tidyverse)
library(readr)
library(ggplot2)
library(dplyr)
library(maps)


data <- read.csv("base_de_datos.csv")
```
## Comprensión de la base de datos

La base de datos utilizada contiene información macroeconómica de distintos países del mundo. Incluye variables como PIB per cápita, tasa de desempleo, inflación, coordenadas geográficas, continente/región y nombre del país. Estas variables permiten comparar condiciones económicas y analizar desigualdades globales. La exploración inicial consistió en verificar tipos de datos, valores faltantes, rangos, presencia de outliers y distribución general de las principales variables.

### Variables principales
- **GDP**: Producto Interno Bruto per cápita.
- **Jobless.Rate**: Tasa de desempleo (%).
- **Inflation.Rate**: Inflación anual (%).
- **Region**: Continente o región económica.
- **Latitude / Longitude**: Ubicación geográfica del país.
- **Name**: Nombre del país.

Esta comprensión preliminar permitió seleccionar las metodologías adecuadas para los análisis posteriores.

## Metodología

### Objetivo 1: Comparar el nivel de PIB per cápita entre países
**Método adicional:** Prueba no paramétrica de Kruskal–Wallis.
**Fundamentación teórica:** El test de Kruskal–Wallis permite comparar medianas entre más de dos grupos cuando los supuestos de normalidad y homocedasticidad no se cumplen. Dado que el PIB per cápita presenta alta asimetría y valores extremos, este método resulta adecuado.
**Rol en la investigación:** Determina si existen diferencias estadísticas significativas en el PIB per cápita entre regiones, reforzando el análisis descriptivo previo.
**Método:** Estadística descriptiva, mapas temáticos, boxplots por región.
**Fundamentación teórica:** El análisis descriptivo permite identificar la variabilidad, tendencia central y patrones espaciales del desarrollo económico. El uso de mapas facilita la visualización de desigualdades geográficas.
**Rol en la investigación:** Permite observar diferencias estructurales entre regiones y países.

### Objetivo 2: Examinar la relación entre PIB y desempleo
**Método:** Diagramas de dispersión, regresión lineal simple, análisis de correlación.
**Fundamentación teórica:** La relación inversa PIB–desempleo está asociada a la Ley de Okun, que sugiere que el crecimiento económico tiende a reducir el desempleo.
**Rol en la investigación:** Ayuda a evaluar si el comportamiento observado en los datos sigue patrones macroeconómicos conocidos.

### Objetivo 3: Analizar la variabilidad de la inflación entre países
**Método:** Boxplots por región, mapas temáticos, estadísticos descriptivos.
**Fundamentación teórica:** La inflación es un indicador clave de estabilidad económica y su variabilidad refleja incertidumbre económica.
**Rol en la investigación:** Permite identificar regiones con estabilidad o volatilidad de precios.

## Introducción

La desigualdad económica es una de las problemáticas más persistentes a nivel mundial. 
A pesar del crecimiento económico global, los países continúan mostrando grandes diferencias en sus niveles de desarrollo y bienestar. 
Este análisis busca examinar algunos indicadores macroeconómicos claves como el Producto Interno Bruto (PIB) per cápita, la tasa de desempleo, la inflación y la deuda pública— con el fin de comprender mejor las diferencias y relaciones existentes entre ellos.

### Objetivos

**General:**  
Analizar la desigualdad económica entre distintos países a partir de indicadores como el PIB, la tasa de desempleo, la inflación y la deuda pública, con el fin de identificar patrones, diferencias regionales y posibles factores asociados.

Aplicar lo visto en clase analizando la desigualdad económica entre distintos países a partir de indicadores como el PIB, la tasa de desempleo, la inflación y la deuda pública, con el fin de identificar patrones, diferencias regionales y posibles factores asociados.

**Específicos:**  
1. Comparar el nivel de PIB per cápita entre los países para identificar diferencias significativas en el nivel de desarrollo económico.  
2. Examinar la relación entre la tasa de desempleo y el PIB para evaluar cómo el crecimiento económico influye en el empleo.  
3. Analizar la variabilidad de la inflación entre los países y su posible impacto en el poder adquisitivo y la estabilidad económica.  







# 📊 Análisis Económico: PIB, Desempleo e Inflación

  

## 1. Nivel de PIB per cápita entre países

### 🔍 Prueba estadística: Kruskal–Wallis
A continuación se aplicó la prueba **Kruskal–Wallis** para evaluar si existen diferencias significativas en el PIB per cápita entre las regiones.

```{r, echo=FALSE}
# Cargar datos
data <- read.csv("base_de_datos.csv")

# Test de Kruskal-Wallis
kruskal_test <- kruskal.test(GDP ~ region, data = data)
kruskal_test
```

### 📌 Interpretación del resultado
Si el **p-value < 0.05**, concluimos que **existen diferencias estadísticamente significativas** en el PIB per cápita entre las regiones, lo que confirma la desigualdad económica global observada en los gráficos.

### 📉 Gráfico de regresión para soporte visual
Se adiciona una regresión simple (no inferencial) para visualizar cómo se distribuye el PIB per cápita frente a las regiones.

```{r, echo=FALSE}
library(ggplot2)

ggplot(data, aes(x = region, y = GDP, color = region)) +
  geom_jitter(width = 0.2, alpha = 0.6) +
  geom_smooth(method = "lm", se = TRUE, color = "black") +
  scale_y_log10(labels = scales::comma) +
  labs(
    title = "Regresión visual: PIB per cápita vs Región",
    subtitle = "Se usa escala logarítmica para mejorar la visualización",
    x = "Región",
    y = "PIB per cápita (log10)",
    color = "Región"
  ) +
  theme_minimal()
```

### 🧩 Descripción del análisis
Se examinó la relación entre el **Producto Interno Bruto (PIB)** y la **tasa de desempleo** de los países incluidos en la base de datos.  
El objetivo fue evaluar **cómo el crecimiento económico influye en los niveles de empleo**.
```{r, echo=FALSE}
pib_region <- data %>%
  group_by(region) %>%
  summarize(mean_gdp = mean(GDP, na.rm = TRUE))

#
datatable(pib_region)

```

```{r, echo=FALSE}


world_map <- map_data("world")


continent_gdp <- data %>%
  group_by(region) %>%
  summarise(GDP_mean = mean(GDP, na.rm = TRUE))

map_data_joined <- world_map %>%
  left_join(data, by = c("region" = "name"))


ggplot(map_data_joined, aes(map_id = region, fill = GDP)) +
  geom_map(map = world_map, color = "gray40", size = 0.2) +
  expand_limits(x = world_map$long, y = world_map$lat) +
  scale_fill_viridis_c(option = "C", name = "PIB per cápita",
                       trans = "log", labels = scales::comma) +
  labs(
    title = "Distribución del PIB per cápita por país",
    subtitle = "Colores más claros indican mayor nivel económico",
    x = "", y = ""
  ) +
  theme_minimal() +
  theme(
    legend.position = "bottom",
    panel.grid = element_blank(),
    axis.text = element_blank()
  )
```
**Desigualdad global evidente:**  
   El mapa mundial muestra una marcada diferencia entre los países con *altos niveles de PIB per cápita* (tonos claros) y aquellos con *niveles bajos* (tonos oscuros).  
   - Las regiones de **América del Norte, Europa Occidental y Oceanía** presentan los valores más altos, reflejando economías desarrolladas.  
   - En contraste, **África y partes de Asia y América Latina** muestran los valores más bajos, lo que indica un menor desarrollo económico.
```{r, echo=FALSE}
data <- read.csv("base_de_datos.csv")
ggplot(data, aes(x = region, y = GDP, fill = region)) +
  geom_boxplot(outlier.colour = "red", outlier.shape = 16, outlier.size = 2, alpha = 0.7) +
  facet_wrap(~ region, scales = "free_y") +
  scale_y_continuous(labels = scales::comma) +
  labs(
    title = "Distribución del PIB per cápita por continente",
    subtitle = "Cada panel muestra la variabilidad económica dentro del continente",
    x = "",
    y = "PIB per cápita (USD)"
  ) +
  theme_minimal() +
  theme(
    legend.position = "none",
    strip.text = element_text(face = "bold", size = 12),
    plot.title = element_text(face = "bold", size = 14),
    axis.text.x = element_blank(),
    axis.ticks.x = element_blank()
  )
```



```{r, echo=FALSE}
data <- read.csv("base_de_datos.csv")


 ggplot(data, aes(x = region, y = GDP, fill = region)) +
  geom_boxplot(outlier.colour = "red", outlier.shape = 16, outlier.size = 2, alpha = 0.7) +
  facet_wrap(~ region, scales = "free_y") +
  scale_y_log10(labels = scales::comma) +
  labs(
    title = "Distribución del PIB per cápita por continente (escala logarítmica)",
    subtitle = "Cada panel muestra la variabilidad económica dentro del continente",
    x = "",
    y = "PIB per cápita (log10 de USD)"
  ) +
  theme_minimal() +
  theme(
    legend.position = "none",
    strip.text = element_text(face = "bold", size = 12),
    plot.title = element_text(face = "bold", size = 14),
    axis.text.x = element_blank(),
    axis.ticks.x = element_blank()
  )
```
**Variabilidad dentro de los continentes:**  
   El gráfico de cajas (boxplot) permite observar que:  
   - **Europa y Oceanía** presentan una distribución más compacta y centrada en valores altos, lo que indica **menor desigualdad económica interna**.  
   - **África y América** muestran una dispersión amplia, evidenciando **brechas internas significativas** entre países de altos y bajos ingresos.  
   - **Asia** combina países altamente desarrollados (como Japón y Corea del Sur) con otros de bajos ingresos, mostrando gran heterogeneidad.

```{r}


```

### 📈 Resultados gráficos
Las gráficas confirman que **el nivel de desarrollo económico a nivel mundial es desigual**.  
   Los países con mayor PIB per cápita suelen concentrarse en el hemisferio norte y regiones industrializadas, mientras que los de menor ingreso se ubican principalmente en África y parte de América Latina.  
   Esta disparidad sugiere diferencias estructurales en productividad, acceso a tecnología, educación e infraestructura.
")
  





## 2. relación entre la tasa de desempleo y el PIB

### 🧩 Descripción del análisis
Se examinó la relación entre el **Producto Interno Bruto (PIB)** y la **tasa de desempleo** de los países incluidos en la base de datos. 
```{r, echo=FALSE}




library(ggplot2)
library(maps)


data <- read.csv("base_de_datos.csv")


data <- na.omit(data[, c("latitude", "longitude", "GDP", "Jobless.Rate", "name")])

world <- map_data("world")

ggplot() +
  geom_map(data = world, map = world,
           aes(x = long, y = lat, map_id = region),
           color = "gray80", fill = "gray95", size = 0.3) +
  geom_point(data = data,
             aes(x = longitude, y = latitude,
                 size = GDP, color = Jobless.Rate),
             alpha = 0.7) +
  scale_size_continuous(range = c(2, 10)) +
  scale_color_gradient(low = "skyblue", high = "darkred") +
  labs(
    title = "PIB y Tasa de Desempleo en el Mundo",
    subtitle = "El tamaño del punto representa el PIB (miles de millones USD)\nEl color representa la tasa de desempleo (%)",
    x = "Longitud",
    y = "Latitud",
    size = "PIB",
    color = "Tasa de desempleo"
  ) +
  theme_minimal() +
  theme(
    panel.background = element_rect(fill = "aliceblue"),
    panel.grid = element_blank(),
    plot.title = element_text(face = "bold", size = 14),
    plot.subtitle = element_text(size = 11)
  )

```
```{r, echo=FALSE}
data <- read.csv("base_de_datos.csv")
library(viridis)

ggplot() +
  geom_map(data = world, map = world,
           aes(x = long, y = lat, map_id = region),
           color = "gray80", fill = "gray95", size = 0.3) +
  geom_point(data = data,
             aes(x = longitude, y = latitude,
                 size = GDP, color = Jobless.Rate),
             alpha = 0.8) +
  scale_size_continuous(range = c(2, 10)) +
  scale_color_viridis(option = "C", direction = -1) +
  labs(
    title = "PIB y Tasa de Desempleo en el Mundo",
    subtitle = "Escala de color viridis para mejor contraste y legibilidad",
    x = "Longitud",
    y = "Latitud",
    size = "PIB (miles de millones USD)",
    color = "Tasa de desempleo (%)"
  ) +
  theme_minimal() +
  theme(
    panel.background = element_rect(fill = "aliceblue"),
    panel.grid = element_blank(),
    plot.title = element_text(face = "bold", size = 14),
    plot.subtitle = element_text(size = 11)
  )

```
El análisis del PIB per cápita evidencia grandes disparidades entre países y regiones.
Las economías más desarrolladas, como las de América del Norte, Europa Occidental y parte de Asia Oriental, presentan PIB per cápita elevados, lo que refleja una mayor productividad, ingresos y capacidad de consumo.


```{r, echo=FALSE}

library(ggplot2)

data <- read.csv("base_de_datos.csv")


data <- na.omit(data[, c("GDP", "Jobless.Rate", "name", "region")])

ggplot(data, aes(x = GDP, y = Jobless.Rate, color = region)) +
  geom_point(size = 3, alpha = 0.7) +
  geom_smooth(method = "lm", se = TRUE, color = "black") +
  scale_x_log10() +
  labs(
    title = "Relación entre el PIB y la Tasa de Desempleo",
    subtitle = "Escala logarítmica del PIB. La línea negra muestra la tendencia lineal.",
    x = "PIB (escala logarítmica, miles de millones USD)",
    y = "Tasa de desempleo (%)",
    color = "Región"
  ) +
  theme_minimal() +
  theme(
    plot.title = element_text(face = "bold", size = 14),
    plot.subtitle = element_text(size = 11)
  )
```
En contraste, regiones como América Latina, África y parte del sur de Asia muestran valores considerablemente menores, lo que indica niveles de desarrollo económico más bajos y brechas significativas en el bienestar de la población.

### 📊 Resultados gráficos
las diferencias se visualizan claramente en el mapa económico mundial, donde el color y tamaño de los puntos o regiones permiten identificar la concentración del crecimiento en ciertos bloques económicos, mientras otras zonas se mantienen rezagadas.

Estos resultados se relacionan con la **Ley de Okun**, que establece que un mayor crecimiento económico tiende a reducir el desempleo.  
Aun así, los **factores estructurales** de cada país (políticas laborales, nivel educativo, tecnología, informalidad) modifican la magnitud de este efecto.



### 💡 Interpretación económica
Una alta variabilidad en la inflación refleja **pérdida del poder adquisitivo**, **depreciación monetaria** e **incertidumbre económica**.  
Los países con inflación controlada disfrutan de **mayor estabilidad macroeconómica**, favoreciendo la inversión y el crecimiento.

### ✅ Conclusión
La inflación se consolida como un **indicador clave de estabilidad económica**.  
Los países con inflación alta tienden a enfrentar **desequilibrios y pérdida del poder adquisitivo**, mientras que aquellos con inflación baja y estable mantienen **condiciones favorables para el crecimiento económico y social**.








# 3. variabilidad de la inflación entre los países

### 🧩 Descripción del análisis
Se analizó la **variabilidad de la tasa de inflación** entre las diferentes regiones del mundo, con el propósito de evaluar su **impacto sobre el poder adquisitivo y la estabilidad económica**.

```{r, echo=FALSE}
library(dplyr)
library(ggplot2)
data <- read.csv("base_de_datos.csv")

# Calcular inflación promedio por región
inflacion_promedio <- data %>%
  group_by(region) %>%
  summarise(Inflacion_Promedio = mean(Inflation.Rate, na.rm = TRUE)) %>%
  arrange(desc(Inflacion_Promedio))

# Gráfico de barras con escala de color (azul = baja, rojo = alta inflación)
ggplot(inflacion_promedio, aes(x = reorder(region, Inflacion_Promedio),
                               y = Inflacion_Promedio,
                               fill = Inflacion_Promedio)) +
  geom_col(alpha = 0.9) +
  coord_flip() +
  scale_fill_gradient(low = "skyblue", high = "darkred") +
  geom_text(aes(label = round(Inflacion_Promedio, 2)), hjust = -0.2, size = 3.8) +
  labs(
    title = "Inflación promedio por región",
    subtitle = "Comparación del nivel general de inflación en el mundo",
    x = "Región",
    y = "Inflación promedio (%)",
    fill = "Nivel de inflación"
  ) +
  theme_minimal(base_size = 13) +
  theme(
    plot.title = element_text(face = "bold", size = 15),
    axis.text.y = element_text(size = 11),
    panel.grid.minor = element_blank()
  )
```

```{r, echo=FALSE}
# Instalar y cargar librerías necesarias
# install.packages(c("ggplot2", "dplyr", "maps"))

library(ggplot2)
library(dplyr)
library(maps)

# Cargar los datos
data <- read.csv("base_de_datos.csv")

# Limpiar datos: solo países con información de inflación
inflacion_map <- data %>%
  select(name, Inflation.Rate) %>%
  na.omit()

# Datos del mapa mundial
world <- map_data("world")

# Unir la base de inflación con el mapa (por nombre del país)
mapa_inflacion <- left_join(world, inflacion_map, by = c("region" = "name"))

# Crear el mapa
ggplot(mapa_inflacion, aes(x = long, y = lat, group = group, fill = Inflation.Rate)) +
  geom_polygon(color = "gray70", size = 0.2) +
  scale_fill_gradientn(
    colors = c("darkblue", "skyblue", "yellow", "orange", "red", "darkred"),
    na.value = "white",
    name = "Inflación (%)"
  ) +
  labs(
    title = "Mapa mundial de inflación",
    subtitle = "El color representa la tasa de inflación promedio por país",
    x = "",
    y = ""
  ) +
  theme_minimal(base_size = 12) +
  theme(
    plot.title = element_text(face = "bold", size = 15),
    plot.subtitle = element_text(size = 11),
    axis.text = element_blank(),
    axis.ticks = element_blank(),
    panel.grid = element_blank()
  )

```


### 📊 Resultados gráficos
El **boxplot** mostró una **alta dispersión de la inflación en África**, con varios países que superan el 100%.  
En contraste, **Europa y Oceanía** presentan niveles bajos y estables, mientras que **América Latina y Asia** exhiben valores intermedios con algunos picos extremos.  

El **mapa mundial de inflación** confirmó esta tendencia: los tonos **rojos** concentran los países con **mayor inflación**, mientras que los **azules** representan **estabilidad de precios**.

### 💡 Interpretación económica
Una alta variabilidad en la inflación refleja **pérdida del poder adquisitivo**, **depreciación monetaria** e **incertidumbre económica**.  
Los países con inflación controlada disfrutan de **mayor estabilidad macroeconómica**, favoreciendo la inversión y el crecimiento.

### ✅ Conclusión
La inflación se consolida como un **indicador clave de estabilidad económica**.  
Los países con inflación alta tienden a enfrentar **desequilibrios y pérdida del poder adquisitivo**, mientras que aquellos con inflación baja y estable mantienen **condiciones favorables para el crecimiento económico y social**.




```{r}

```

```{r}

```

```{r}

```

```{r}

```

```{r}

```
